臺灣臺南地方法院民事判決　　　　　　　95年度訴字第1753號
原　　　告　甲○○
　　　　　　　　　　　　號
被　　　告　慶豐商業銀行股份有限公司
法定代理人　丙○○
訴訟代理人　戊○○
　　　　　　乙○○
　　　　　　丁○○
上列當事人間請求侵權行為損害賠償事件，經本院於民國96年3
月8日言詞辯論終結，判決如下：
    主  文
原告之訴暨假執行聲請均駁回。
訴訟費用新台幣柒仟柒佰貳拾元由被告負擔。
    事實及理由
一、按訴狀送達後，原告不得將原訴變更或追加他訴。但擴張或
    減縮應受判決事項之聲明者，不在此限。民事訴訟法第255
    條第1項第3款參照。本件原告起訴時，請求被告賠償工作收
    入之損失新台幣（下同）120,000元及精神慰撫金120,000元
    ，嗣於訴訟中，撤回工作收入損失之請求，並追加賠償精神
    慰撫金為240,000元，核其所為僅為聲明之減縮及擴張，且
    不礙訴訟終結及被告答辯，應予准許，合先陳明。
二、原告主張如下：
  (一)按假扣押裁定因自始不當而撤銷，或因第529條第4項及第
    530條第3項之規定而撤銷者，債權人應賠償債務人因假扣押
    或供擔保所受之損害，為民事訴訟法第531條所明定。又人
    格權受侵害時，得請求法院除去其侵害；有受侵害之虞時，
    得請求防止之。不法侵害他人之身體、健康、名譽、自由、
    信用、隱私、貞操，或不法侵害其他人格法益而情節重大者
    ，被害人雖非財產上之損害，亦得請求賠償相當之金額。其
    名譽被侵害者，並得請求回復名譽之適當處分。不能回復原
    狀或回復顯有重大困難者，應以金錢賠債其損害。則為民法
    第18條、195條及第215條所規定。
  (二)本件訴外人祝嘉慧因於88年11月18日向鼎剛建設公司購買房
    屋乙棟，乃以購買之房地供擔保，並邀同原告為連帶保證人
    ，向被告銀行申辦貸款1,380,000元。嗣後祝女因被告未調
    降貸款利率，乃未於94年1月12日依約繳納貸款，被告隨即
    向本院聲請假扣押，並由本院執行處人員於94年4月間將原
    告名下總值約9,000,000元之11筆之不動產予以查封，嗣經
    原告對於假扣押裁定提起抗告，已由臺灣高等法院台南分院
    以94年度抗字第300號廢棄假扣押裁定，本院亦於94年8月10
    日囑託塗銷查封登記，但法院執行查封時，業將原告位於台
    南之住家大門及母親居住之玉井住家顯眼處招貼查封公告。
    因原告於92年間取得地政士資格，除原有工作外，另兼職辦
    理不動產登記業務，故鄰居及親友知悉查封一事後，已使兼
    辦之地政士業務大量萎縮，且家人為原告為人作保，導致財
    產遭查封，不甚體諒，妻子並因此於查封期間即94年7月1日
    搬離住家，目前處於分居狀態，母親則精神上處於擔心害怕
    ，高血壓無法控制，延至95年1月10日，經奇美醫院判定為
    重大傷害。另外，原告個人之信用，亦因此導致持有之台新
    銀行現金卡，額度自500,000元調降為300,000元，而荷蘭銀
    行及大眾銀行則拒絕原告申辦之信用卡，至今信用卡已遭強
    制停卡，信用破產。
  (三)查第三人祝嘉慧雖於94年1月12日未依約清償貸款，但被告
    卻未通知被告及給予合理期間處理，逕行聲請假扣押裁定，
    及拍賣擔保物，顯已有違誠信原則。且被告聲請之假扣押裁
    定，因原告提出抗告已遭臺灣高等法院台南分院廢棄在案，
    係屬假扣押裁定因自始不當而撤銷，原告自得依據上開規定
    ，請求被告賠償。又參照67年台上字第1407號判例意旨，上
    開賠償義務，係法定賠償義務，不以債權人有過失為要件，
    故請求被告賠償以下之項目及金額：
  1.看護費用360,000元：原告母親因住家突遭查封，精神上處
    於擔心害怕，高血壓無法控制，因此生病住院治療，看護期
    間為1年，即係自95年1月9日至96年1月9日，看護人員係原
    告妹妹，每月費用20,000元，另外為添購需要之尿布、灌食
    器，每月支出10,000元。
  2.精神慰撫金：原告名下財產遭查封一事，為親友鄰居所知悉
    ，致使不能再職業，個人信用亦因此破產，太太則為此離家
    出走，故請求被告賠償240,000元以資彌補。
三、被告答辯如下：
  (一)訴外人祝嘉慧於88年11月18日邀同原告為連帶保證人，向被
    告借款1,380,000元，約定借款期間自88年12月24日起至95
    年12月24日止，惟祝嘉慧自93年12月24日起即未按時繳款，
    經查原告命下尚有財產，被告遂對原告聲請假扣押裁定，並
    依本院94年度裁全字第1265號裁定提供200,000元供擔保，
    對原告之財產在600,000元範圍內予以假扣押。俟因原告對
    假扣押裁定提出抗告，臺灣高等法院台南分院乃以原告任職
    國防部，且名下不動產市值約9,000,000元，非日後不能強
    制執行或甚難執行之虞為由，廢棄原裁定。
  (二)原告如主張因上開假扣押執行而受有損害，應提出證明，且
    其損害與假扣押之間有相當因果關係，始得請求賠償，但綜
    觀原告請求之賠償內容，均非因假扣押而受損害，且其夫妻
    間失和或母親身體健康惡化，亦肇因其保證債務所致。其以
    此責難被告，並非合理。
四、本件經辯論及證據調查，本件不爭執事項及爭執事項為：
  壹：不爭執事項部分：
  (一)被告前以兩造間有保證債務之債務關係，但未敘明該保證債
    務業有不動產供擔保，並設定抵押權予原告之事實，而向本
    院聲請假扣押原告名下財產，並由本院以94年度裁全字第
    1265號審理後，認聲請人（即本件被告）主張之假扣押原因
    雖未盡釋明之責，但聲請人既願供擔保，乃准許聲請人提供
    200,000元或等值之台北市政府建設公債供擔保後，得對相
    對人（即本件原告）之財產在600,000元之範圍內予以假扣
    押。
  (二)被告嗣後即依據本院94年度裁全字第1265號裁定，提供面額
    合計為200,000元之台北市政府建設公債供擔保，並以94年
    度存字第773號事件提存後，由本院以94年度執全字第697號
    事件假扣押查封原告所有坐落台南縣玉井鄉○○段472-1、
    473-5、502、504、504-1、516-3、517-1 及芒子芒段90、
    91地號土地及台南市○○區○○段985-7地號暨其上1506 建
    號（門牌：台南市○○區○○路5段11巷35弄60號）等不動
    產。
  (三)本院94年度裁全字第1265號裁定經債務人提出抗告後，由臺
    灣高等法院台南分院以94年度抗字第300號受理，且認假扣
    押之債權與抵押借款債權為同一債權，及債權人未能釋明供
   擔保之擔保物有巨額下跌，導致日後不能強制執行或甚難執
    行之虞，所為假扣押聲請不符合民事訴訟法第523條規定之
    「假扣押，非有日後不能強制執行或甚難執行之虞者不得為
    之」之要件，乃廢棄原裁定及駁回債權人假扣押之聲請。
  (四)本院94年度執全字第697號事件，因知悉本院94年度裁全字
    第1265號裁定業經臺灣高等法院台南分院廢棄併駁回假扣押
    聲請，乃依職權塗銷上開不動產之執行，及經地政機關辦理
    塗銷查封登記完畢。
  (五)被告因上開假扣押聲請業經駁回確定，乃於95年9月27日聲
    請本院限期通知相對人行使權利，並由本院以95年聲字第
    1258號事件受理，及於95年10月31日裁定通知原告限期行使
    權利，原告則於收受本院裁定後，提起本件損害賠償訴訟，
    併將起訴事實陳報本院。
  貳、爭執事項部分：
  (一)上述不爭執事實(一)至(四)整理之假扣押經過，是否符合民事訴
    訟法第531條第1項前段「假扣押裁定因自始不當而撤銷者」
    之情形？
  (二)原告依據民事訴訟法第531條規定、民法第195條、第18條或
    民法第215條規定請求被告負賠償責任是否有理由？
  (三)原告因假扣押受有何損害？
  (四)原告所述之損害與假扣押事件有無因果關係存在？
  (五)原告請求被告賠償之金額是否合理？
五、按設定有抵押權之債權，債權人苟未能釋明抵押物不足供其
    債權全部之清償或有其他特別情事，不得謂有日後不能強制
    執行或甚難執行之虞，該債權人聲請假扣押自應予以駁回。
    最高法院26年渝抗字第374號判例意旨參照。另參照最高法
    院69年台上字第1879號判例要旨，民事訴訟法第531條假扣
    押裁定，因自始不當而撤銷者，係指假扣押裁定後，債務人
    提起抗告，經假扣押裁定法院或抗告法院認為命假扣押時客
    觀存在之情事，不應為此裁定而言，若係因以後之情事變更
    而撤銷該裁定，即與自始不當而撤銷有間。本件被告於訴外
    人祝嘉慧向其借貸之擔保債權出現遲延給付情形，雖向本院
    聲請假扣押連帶保證人即原告之財產，但未於聲請時一併陳
    明其債權已有不動產供擔保設定抵押權予被告，致本院驟為
    准許假扣押之裁定，嗣後經原告提出抗告，且被告於抗告程
    序中亦無法釋明該借款擔保之抵押物有何不足供其債權清償
    或有其他特別情事，致日後有不能執行或甚難執行之虞，而
    廢棄原裁定，並駁回被告假扣押之聲請。則本院於審理被告
    假扣押聲請時，如已知悉被告所欲保全之債權，另有抵押物
    可供執行，且該抵押物並無不足供其債權全部之清償或有其
    他特別情事，致有日後不能強制執行或甚難執行之虞，當無
    准許被告假扣押聲請之可能，及嗣後因債務人即原告提起抗
    告而遭撤銷之可能。是以，本院所為之94年度裁全字第1265
    號假扣押裁定，係因自始不當而遭撤銷之情，應足認定。
六、按假扣押裁定因自始不當而撤銷，或因第529條第4項及第53
    0條第3項之規定而撤銷者，債權人應賠償債務人因假扣押或
    供擔保所受之損害。固為民事訴訟法第531條第1項定有明文
    。惟上開規定，屬於損害賠償責任，依據損害賠償法則必債
    務人確因假扣押受有損害，且損害與假扣押之間有因果關係
    ，始得請求債權人賠償。本件被告提起之假扣押聲請，原經
    本院以94年度裁全字第1265號假扣押裁定准許，嗣後又因假
    扣押裁定自始不當而遭撤銷，已如前述。則原告依據上開規
    定，請求被告賠償即非無據。然其主張因此假扣押所受之損
    害及請求賠償之項目及金額是否可採，論述如下：
  (一)原告主張其因本院94年度裁全字第1265號假扣押裁定，導致
    原告母親居住之住家遭查封，精神上處於擔心害怕，高血壓
    無法控制，生病住院治療，共計支付看護費與添購尿布、灌
    食器等物品之費用360,000元云云，並提出診斷證明書、殘
    障手冊及看護費收據等為憑。然查：經本院調閱94年度執全
    字第697號卷宗，本院執行處查封之建物，僅原告位於台南
    市○○區○○路5段11巷35弄60號之住家，其餘均為土地，
    顯無查封原告母親居住處所之情。且本院執行處於94年5 月
    3日查封原告所有之不動產後，已於94年8月間因假扣押裁定
    遭撤銷而塗銷查封登記在案。而依原告提出之診斷證明書，
    原告母親係於95年1月11日始因罹患腦拴塞而住院，可見原
    告母親罹患疾病已距塗銷查封登記時間達數月之久，應無再
    擔心查封之事，自難採信原告母親生病與本件假扣押有關，
    原告據此請求被告賠償看護費用及支付尿布與灌食器共計
    360,000元，並無理由，不能准許。
  (二)至原告主張其名下財產遭查封一事，為親友及鄰居知悉，致
    使不能再職業，個人信用破產，太太為此離家出走，故請求
    被告賠償精神慰撫金240, 000元云云。惟查：原告個人信用
    破產或妻子離家出走等情，是否與本件假扣押有關，未據原
    告提出相關事證證明二者之關連性。且原告除對於被告負有
    債務外，與其他金融機構尚有多件信用卡消費款糾紛，而有
    訴訟繫屬本院，則其信用破產果因本件假扣押事件，非無可
    疑。再者不法侵害他人之身體、健康、名譽、自由、信用、
    隱私、貞操，或不法侵害其他人格法益而情節重大者，被害
    人雖非財產上之損害，亦得請求賠償，民法第195條固有明
    文。但上開侵權行為之構成，需行為人主觀上有故意或過失
    ，客觀上其行為應為不法之行為，因此如為合法行為之實施
    ，即不能認係侵害他人權利之行為。本件被告因原告保證之
    借款債權未能依約清償，為擔保債權滿足，乃依法向本院聲
    請假扣押連帶保證人即原告之財產，係行使法律上所賦予之
    訴訟權，難謂有何不法行為可言。及被告於假扣押事件所欲
    保全之借款債務，亦因借款人祝嘉慧及連帶保證人即原告迄
    未清償，被告乃另訴請求返還，並由本院以94年度訴字第
    425 號判決准許在案，亦有該判決在卷可參，足徵，原告對
    於被告確負有債務存在。又本院94年度執全字第697號假扣
    押執行，係對原告之財產，為禁止移轉或其他處分，並未限
    制原告個人居住或行動上，不能認其精神上有何損害可言。
    是以，原告請求被告賠償精神上之損害，即屬無據。
七、綜上所陳，本件被告聲請之假扣押裁定，雖因自始不當而遭
    撤銷，但原告主張之財產上所受損害，既無法證明該損害係
    因假扣押所致，且二者間有因果關係。及其主張之非財產上
    損害，經本院調查，為被告權利之正當行使，並非不法行為
    。從而，原告請求依據民事訴訟法第531條規定、民法第18
    條、195條及215條請求被告賠償600,000元，為無理由，不
    能准許。
八、按訴訟費用，由敗訴之當事人負擔。又法院為終局判決時，
    應依職權為訴訟費用之裁判。民事訴訟法第78條及第87 條
    第1項定有明文。本件訴訟，除原告曾於訴訟中支出裁判費
    7,720元外，兩造未有其餘費用支出，是本件訴訟費用額確
    定為7,720元，爰於主文第2項併為訴訟費用額負擔之諭知。
九、結論：原告之訴為無理由，依民事訴訟法第78條、第87條第
    1 項，判決如主文。
中　　華　　民　　國　　96　　年　　3 　　月　　22　　日
                  民事第五庭    法　官　許蕙蘭
以上正本係照原本作成
如不服本判決，應於送達後廿日內，向本院提出上訴狀並表明上
訴理由，如於本判決宣示後送達前提起上訴者，應於判決送達後
廿日內補提上訴理由書（須附繕本）。
對於小額程序之第一審判決之上訴，非以其違背法令之理由，不
得為之。且上訴狀內
中　　華　　民　　國　　96　　年　　3 　　月　　22　　日
                                書記官　黃鋕偉
